【裁判字號】    97,訴,424
【裁判日期】    980417
【裁判案由】    返還買賣價金
【裁判全文】
臺灣高雄地方法院民事判決               97年度訴字第424號
原      告  庚○○
訴訟代理人  任進福律師
被      告  乙○○
            己○○
共      同
訴訟代理人  柯尊仁律師
上列當事人間返還買賣價金事件，本院於民國98年3 月30日言詞
辯論終結，判決如下：
    主  文
被告應給付原告新台幣參佰壹拾萬元，及自民國九十六年六月二
十六日起至清償日止按週年利率百分之五計算之利息。
訴訟費用由被告負擔。
本判決於原告以新台幣壹佰零伍萬元供擔保後得假執行。但被告
如以新台幣參佰壹拾萬元為原告預供擔保，得免為假執行。
    事實及理由
一、按訴狀送達後，原告不得將原訴變更或追加，但擴張或減縮
    應受判決事項之聲明者，不在此限，民事訴訟法第255 條第
    1 項第3 款定有明文。本件原告起訴就利息部分原聲明：自
    民國96年5 月22日起至清償日止，按週年利率5 ％計算之利
    息。嗣於訴狀繕本送達後，於97年3 月7 日具狀減縮聲明為
    如後述（見本院卷第60頁），依前揭規定，核屬減縮應受判
    決事項之聲明，於法有據，合先敘明。
二、原告主張：坐落高雄縣岡山鎮○○段第1506地號之土地（下
    稱系爭土地），為被告己○○、乙○○與訴外人丙○○所共
    有，己○○之應有部分為1/2 、乙○○為1/6 、丙○○為1/
    3 。己○○及乙○○於96年5 月10日未經丙○○同意，將系
    爭土地出售予伊，約定買賣總價為新台幣（下同）13,990,9
    27元，分四期給付，第1 期款140 萬元應於96年5 月10日交
    付，第2 期款170 萬元應於96年5 月22日交付，第3 期款47
    0 萬元應於96年6 月25日交付，該期款如於96年6 月25日前
    全體賣方均同意出售時，則以同意日起3 日內交付，第4 期
    款應於96年7 月5 日交付6,190,927 元，並於契約中特別約
    定如系爭土地共有人於96年6 月25日前未能全體同意出售，
    兩造同意無條件解除契約，被告應於同日無息退還已收之價
    金（下稱系爭買賣契約）。伊於簽約日交付140 萬元，另於
    96年5 月22日交付170 萬元，共計交付310 萬元予被告。嗣
    於96年6 月23日，前往丙○○住處欲交付第3 期價金時，丙○○當場表示不願出售其應有部分，被告顯已無法於96年6
    月23日全體同意出售系爭土地，依約應將已收取之價金310
    萬元退還，惟其等竟拒絕退還。伊乃於96年6 月23日寄發存
    證信函解除系爭買賣契約，自得依民法第259 條即系爭買賣
    契約之前揭約定，請求被告返還已收取之價金。又被告明知
    系爭土地為市場用地，不得興建店舖、住宅出售，於委託訴
    外人即東森房屋之仲介人員丁○○，丁○○再委託訴外人甲○○出售系爭土地時，竟故意告知系爭土地為商業區，致伊
    因此陷於錯誤而為購買之意思表示，爰撤銷購買系爭土地之
    意思表示，並依民法第114 條第2 項準用第11 3條規定請求
    被告返還買賣價金，請求就解除契約與撤銷受詐欺為意思表
    示關係，為擇一判決等情。爰依民法第259 條及同法第114
    條第2 項準用第113 條之規定，提起本件訴訟。並聲明：（
    一）被告應給付原告310 萬元，及自96年6 月26日起至清償
    日止，按週年利率5 ％計算之利息。（二）願供擔保，請准
    宣告假執行。
三、被告則以：伊未委託丁○○出售系爭土地，亦從未告知丁○○系爭土地為商業區。原告於96年6 月23日上午電話告知被
    告丙○○不願意出售系爭土地，己○○與訴外人即代書戊○○旋前往丙○○住處瞭解狀況，丙○○於當日即表示仍願出
    售其所有系爭土地之應有部分予原告，並一併交付系爭土地
    其應有部分之所有權狀及印鑑證明，戊○○並於該日中午傳
    真土地所有權狀及印鑑證明等文件予原告，當日下午被告在
    丙○○住處等候原告回來交付第三期款，然原告始終未出現
    ，丙○○便將上開文件暫時收回，並先由戊○○在所有權狀
    上記載：「本筆土地本人所有權權利範圍六分之二同意全部
    出售，以上本人確認無訛。」，再由丙○○在立書人欄及變
    更登記紀要上簽名，以示願意出售土地予原告。被告另於當
    日下午，將上開土地所有權狀、變更登記紀要及買賣契約書
    等文件交由訴外人東森房屋仲介人員張仕永，託其轉交予原
    告，故伊並無違約，亦無詐欺，原告請求解除契約退還買賣
    價金，顯無理由等語置辯。並聲明：（一）原告之訴駁回。
    （二）如受不利判決，願供擔保，請准宣告免為假執行。
四、兩造不爭執事項：
（一）系爭土地實質上為被告與丙○○所共有，己○○之應有部
      分為1/2 、乙○○為1/6 、丙○○為1/3 ，但己○○之應
      有部分現登記在丙○○名下，己○○可持本院86年度重訴
      字第614 號確定判決，請求丙○○移轉上開應有部分，此
      有土地登記謄本及前開案件判決書各1 份在卷可稽（見本
      院卷第6 頁、第70頁）。
（二）被告於96年5 月10日未經丙○○同意，而與原告就系爭土
      地簽訂買賣契約，約定買賣總價款為13,990,927元，分四
      期給付，第1 期款140 萬元應於96年5 月10日交付，第2
      期款170 萬元應於96年5 月22日交付，第3 期款470 萬元
      應於96年6 月25日交付，該期款如全體賣方同意出售時，
      則以同意日起3 日交付，第4 期款應於96年7 月5 日交付
      6,190,927 元，並特別約定如在96年6 月25日以前未能經
      丙○○同意出售，兩造同意無條件解除系爭契約，被告並
      應於同日無息退還已收價金（見本院卷第7頁）。
（三）原告於96年5 月10日交付被告支票2 紙，用以清償第一、
      二期買賣價金，發票日分別為96年5 月11日及5 月22日，
      面額分別為140 萬元及170 萬元，共計310 萬元（下稱系
      爭價金），經被告收受無誤。上開支票均已兌現，此有支
      票影本及交款備忘錄附卷可證（見本院卷第13、14頁）。
（四）系爭土地為市場用地。
（五）原告於96年6 月23日以丙○○不同意出售系爭土地之應有
      部分為由，寄發路竹竹南郵局第89號存證信函通知被告解
      除系爭契約，並請求被告返還已收價金。嗣於96年8 月3
      日再以丙○○不同意出售應有部分，及原告受詐欺而為錯
      誤之意思表示為由，主張撤銷系爭買賣契約，而寄發本院
      郵局第2515號存證信函通知被告撤銷系爭買賣契約之意思
      表示，並請求被告返還已收價金310 萬元，此有前揭2 份
      存證信函在卷可證（見本院卷第15至19頁）。
五、兩造爭執事項為：（一）丙○○是否於96年6 月25日之前反
    對出售其應有部分，致系爭土地因未能經全體共有人之全體
    同意出售？（二）被告有無故意告知原告系爭土地為商業區
    ，致原告陷於錯誤，始為買賣系爭土地之意思表示？原告主
    張撤銷購買系爭土地之意思表示，有無理由？（三）系爭買
    賣契約是否業經解除或經原告合法撤銷買賣之意思表示？原
    告請求返還系爭價金及法定利息，有無理由？茲就上開爭點
    分別論述如下：
（一）丙○○是否於96年6 月25日之前反對出售其應有部分，致
      系爭土地因未能經全體共有人之全體同意出售？
    1.經查，兩造於96年6 月23日為確定丙○○是否同意出售系
      爭土地其所有應有部分乙事，一同前往丙○○之住處，惟
      經丙○○當場表示不同意出售乙情，業據證人丙○○到庭
      證稱：原告於96年6 月23日來找伊時，有帶現金來，伊答
      覆稱因家族問題未解決，故不同意出售系爭土地，且己○○及乙○○出售系爭土地前，均未事先徵得伊之同意（見
      本院卷第135 頁）等語，核與證人丁○○證述：於96年6
      月23日要交付第三期款470 萬元時，伊與原告及甲○○有
      再去找丙○○，丙○○當場仍稱不願意出售，並與己○○
      爭吵，伊等以為系爭土地買賣無法成交了，便先離開，之
      後，亦未再接獲丙○○或被告通知要出售系爭土地之消息
      （見本院卷第118 至119 頁）等情，暨證人戊○○證稱：
      於96年6 月23日，伊與己○○經原告通知前往丙○○之住
      處，到場時有原告、丁○○及甲○○在場，丙○○當場表
      示不同意出售系爭土地，原告即先行離開（見本院卷第14
      8 頁）等詞，均大致相符，堪予認定。原告依此固主張：
      丙○○於96年6 月23日已明白表示不同意出賣系爭土地，
      故兩造約定之解除條件提早成就，系爭買賣契約應提早於
      96 年6月23日當然解除云云，惟按附有解除條件之法律行
      為，於條件成就時當然失其效力，無待於撤銷之意思表示
      （最高法院31年上字第3433號判例意旨參照），兩造對於
      系爭買賣契約訂明被告需於96年6 月25日前獲得全體共有
      人之同意出售，屆期倘有共有人仍不同意出售，系爭買賣
      契約即無條件解除一事，既均不爭執（見本院卷第164 頁
      ），則於96年6 月25日屆時，倘被告仍未獲全體共有人同
      意出售土地，則契約解除條件當然成就，買賣契約失其效
      力，無待解除契約之意思表示，是共有人之一的丙○○於
      6 月25日前縱表示不同意出售共有土地之意思表示，然揆
      諸前揭說明，仍應於期間屆至解除條件成就前，買賣契約
      始失其效力，並無待乎另為解除契約之意思表示。是原告
      此部分主張，尚非可採，故本件仍須審究自96年6 月23日
      起迄同年月25日止，丙○○是否同意出售其所有系爭土地
      應有部分之情事，合先敘明。
    2.被告雖辯以：己○○與戊○○於96年6 月23日前往丙○○
      住處瞭解狀況後，丙○○於當日已表示仍願出售其所有系
      爭土地之應有部分予原告，戊○○並於該日中午傳真土地
      所有權狀及印鑑證明等文件予原告云云，並提出土地所有
      權狀及印鑑證明影本等（見本院卷第31至37頁），暨援引
      證人丙○○於本院準備程序中證述：伊固未於96年6 月23
      日同意出售系爭土地，惟己○○於同年月25日來找伊，並
      說土地買賣可能會成功，要伊先準備好印鑑證明，伊同意
      出售系爭土地之條件是要拿到訴外人陳杜玉珠所交付之70
      萬元及將高雄縣岡山鎮○○路176 號土地應有部分三分之
      一登記予伊，因被告於96年6 月25日已經履行此條件，故
      伊同意出售系爭土地（見本院卷第135 頁）等語為憑，惟
      觀諸前開印鑑證明所示，其上印鑑章已遭塗劃不堪辨識，
      衡情，丙○○倘同意出售系爭土地，何以有為此舉之必要
      ？故被告依此主張已獲丙○○同意出售系爭土地云云，尚
      難遽採。此參諸丙○○亦當庭證稱：伊未拿到錢，故將印
      鑑章塗掉，伊有拿到錢才同意出售；因錢沒有拿到，故印
      鑑章不能給，交付印鑑證明予己○○時，伊當場塗掉印鑑
      章，表示錢未拿到，不同意出售；伊有在土地所有權狀上
      簽名，但未在權狀上填載「本筆土地本人所有權權利範圍
      六分之二同意全部出售，以上本人確認無訛」等文字，後
      來聽說是戊○○代書寫的，但伊簽名時並無上開文字（見
      本院卷第137 至138 頁）等語益明，是難僅憑被告提出上
      開印鑑證明、土地所有權狀及丙○○之證詞，即為被告有
      利之認定。
    3.次查，參酌丙○○自承於96年8 月10日寄發函覆原告之存
      證信函載稱：自被告於96年間與丁○○接洽出售系爭土地
      ，迄至96年5 月10日簽立系爭買賣契約止，伊均不知情，
      被告事後亦未通知，或交付買賣價金予伊；直至丁○○前
      來接洽時，始知被告擅自出售伊之應有部分土地。原告於
      96年6 月23日攜47 0萬元前來準備交付買賣價金時，伊當
      場表示不同意出售，但乙○○如交付先母死亡時遺留之黃
      金、白金六分之一，及將高雄縣岡山鎮○○路176 號之房
      屋應有部分三分之一過戶予伊，即同意協商解決買賣系爭
      土地之事宜。伊於96年6 月25日以前均未表示同意出售系
      爭土地應有部分六分之二予原告，伊目前與被告間尚有其
      他共有土地未辦理過戶完成。又伊於96年6 月25日晚上與
      陳杜玉珠、乙○○簽立之協議書尚未全部履行完畢，仍不
      同意出售系爭土地予原告（見本院卷第48至50頁，下稱系
      爭存證信函）等語以觀，足徵系爭存證信函對於兩造與丙○○洽商買賣系爭土地之過程，及丙○○於96年6 月25日
      以前，或迄寄發系爭存證信函之時，均未同意出售系爭土
      地，而按系爭存證信函係丙○○於本件訴訟繫屬前所製作
      ，衡情，應較無利害衡量，堪予採憑，依此益徵丙○○於
      96年6 月25日以前，係反對出售其應有部分，致系爭土地
      未能經全體共有人之全體同意出售，則系爭買賣契約解除
      條件即成就，契約當然失其效力。至被告辯稱：依兩造約
      定，原告應於96年6 月25日給付470 萬元，該筆金額係要
      給付予丙○○，因原告未提出，故丙○○才不同意出售云
      云，惟據丙○○前揭證詞及系爭存證信函所載，可知原告
      於96年6 月23日前往丙○○住處準備付款時，丙○○係以
      家族財產問題未解決為由，拒絕出售系爭土地，與原告是
      否給付買賣價金無涉。況依系爭買賣契約第4 條之約定，
      亦未記載原告應給付第三期款470 萬元予丙○○，故被告
      前開辯詞，要屬無據。
    4.又查，證人戊○○於本院準備程序中證稱：丙○○於96年
      6 月23日表示不同意出售系爭土地，致原告先行離開後，
      己○○便找丙○○協談，後來丙○○同意要出售，並交付
      權狀及印鑑證明影本予己○○；伊於96年6 月25日當天去
      丙○○住處，將擬好之協議書及收據交付丙○○簽名後，
      再交給陳杜玉珠及乙○○簽名，該份收據係丙○○親簽，
      表示同意出售系爭土地（見本院卷第148 至150 頁）云云
      ，固當庭提出上開收據影本1 紙（見本院卷第157 頁）為
      證，惟此與丙○○到庭證述：伊因還未拿到系爭土地買賣
      的錢，故未在收據上簽名（見本院卷第136 頁）等詞，及
      丁○○證稱：丙○○拒絕出售土地後，伊曾去找過丙○○
      ，丙○○出示協議書，並跟伊說未同意出售系爭土地（見
      本院卷第119 至120 頁、第125 至126 頁）等情對照以觀
      ，可見戊○○之證詞與丙○○及丁○○之陳述相互齲齬。
      此外，其迄未能提出上開收據之正本以供本院審認，自難
      遽採。益徵丙○○於96年6 月25日，僅與乙○○等人簽立
      協議書，而未在收據上簽名表示同意出售系爭土地，堪認
      丙○○於96年6 月25日時並未同意出售系爭土地，系爭買
      賣契約約定「於96年6 月25日之前未能獲賣方共有人全體
      同意」之解除條件當然成立，契約亦失其效力。
    5.從而，原告主張系爭買賣契約因解除條件成就失其效力，
      堪予採認。至原告以撤銷受詐欺為意思表示之法律關係，
      主張撤銷意思表示，並依民法第114 條第2 項準用第113
      條，請求被告給付前開款項，因此部分請求權與民法第25
      9 條之請求權間具有同一給付目的關係，且原告請求擇一
      判決，本院既已認原告主張契約解除之關係為可採，即無
      庸再審認上列爭點（二），附此敘明。
（二）系爭買賣契約是否業經解除或經原告合法撤銷買賣之意思
      表示？原告請求返還系爭價金及法定利息，有無理由？
      承前所述，系爭買賣契約因所附解除條件成就而當然失其
      效力。而按契約解除時，當事人雙方應互負回復原狀之義
      務，由他人所受領之給付物，應返還之，如其所受領之給
      付為金錢者，應附加自受領時起之利息償還之，民法第25
      9 條第1 、2 款分別定有明文。系爭買賣契約既於95 年6
      月25日因解除條件成就而當然失其效力，則原告請求被告
      返還系爭價金及自96年6 月26日起計算之法定遲延利息，
      自屬有據。
六、綜上所述，原告主張系爭買賣契約業已解除，請求被告返還
    已給付之買賣價金共310 萬元，及自96年6 月26日起至清償
    日止，按週年利率5 ％計算之利息，為有理由，應予准許。
    兩造均陳明願供擔保，聲請宣告假執行或免為假執行，經核
    無不合，爰各酌定相當之擔保金額，併准許之。
七、本件事證已臻明確，兩造其餘攻擊防禦方法及舉證，於判決
    結果無影響，毋庸一一論列，附此敘明。
八、據上論結，本件原告之訴為有理由，依民事訴訟法第78條、
    第85條第1 項、第390 條第2 項、第392 條，判決如主文。
中    華    民    國    98    年    4     月    17    日
            民事第五庭  審判長法  官  李昭彥
                              法  官  賴文姍
                              法  官  鄭凱文
以上正本證明與原本無異。
如不服本判決，應於送達後20日內，向本院提出上訴狀並表明上
訴理由，如於本判決宣示後送達前提起上訴者，應於判決送達後
10日內補提上訴理由書（須附繕本）。
中    華    民    國    98    年    4     月    17    日
                              書記官  張家瑜


司法院資訊處製作；財團法人民間司法改革基金會備份。
